【裁判字號】    98,易,3611
【裁判日期】    990729
【裁判案由】    妨害自由
【裁判全文】
臺灣臺北地方法院刑事判決              98年度易字第3611號
公  訴  人  臺灣臺北地方法院檢察署檢察官
被      告  己○○
上列被告因妨害自由案件，經檢察官提起公訴（九十八年度偵字
第六九四七號），本院判決如下：
    主  文
己○○共同以脅迫使人行無義務之事，處有期徒刑月，如易科
罰金，以新臺幣壹仟元折算壹日。
    事  實
一、己○○係垂直電子股份有限公司（下稱垂直公司）之總經理
    ，乙○○則為香銅有限公司（下稱香銅公司）之負責人。垂
    直公司前透過乙○○向捷豹多媒體科技有限公司（下稱捷豹
    公司）購買液晶顯示屏，並於九十七年十月六日將半數貨款
    即新臺幣（下同）五百四十二萬六千九百七十元匯至香銅公
    司帳戶，透過香銅公司轉匯予捷豹公司，詎捷豹公司遲未出
    貨，亦拒絕退款，己○○為解決此筆交易糾紛，遂與戊○○
    、丙○○（所涉妨害自由犯嫌，均由臺灣臺北地方法院檢察
    署【下稱臺北地檢署】檢察官以九十九年度偵字八○一九號
    另案偵辦中）、真實姓名、年籍不詳、自稱「文先生」之成
    年男子及其餘真實姓名、年籍不詳之成年男子二人共同基於
    以脅迫使人行無義務之事之犯意聯絡，由戊○○以電話邀約
    乙○○於九十八年一月二十四日九時許在戊○○所經營、址
    設臺北市○○區○○街十九號一樓之秉鋐科技有限公司（下
    稱秉鋐公司）相見。乙○○準時赴約後，戊○○坐於乙○○
    之對面，該自稱「文先生」之成年男子坐於乙○○左側，另
    二名真實姓名、年籍不詳之成年男子則分別坐於乙○○後方
    ，及站於秉鋐公司前方小吃店之烹飪工作檯後，向乙○○商
    討該筆款項。嗣己○○於同日十時許與丙○○及不知情之甲○○（亦由臺北地檢署檢察官以九十九年度偵字八○一九號
    另案偵辦中）抵達秉鋐公司後，己○○要求乙○○還款，遭
    乙○○拒絕，乙○○並轉達捷豹公司表達欲還款之計畫後，
    該自稱「文先生」之成年男子即先取出空白本票，另二名真
    實姓名、年籍不詳之成年男子則分別向乙○○恫稱：「你家
    裡的狀況我們都很清楚」、「你太太在哪裡工作、小孩在哪
    裡就學我們都很清楚」、「社會的事社會處理（臺語）」云
    云，以此方式脅迫乙○○以香銅公司名義開立如附表所示之
    本票三紙，而行無義務之事，己○○、戊○○、丙○○、自
    稱「文先生」之成年男子及其餘真實姓名、年籍不詳之成年
    男子二人復接續要求乙○○當日即先償還部分金額，己○○
    並命丙○○尾隨乙○○，確認其確實前往操作附近便利商店
    所設之自動櫃員機提領款項，以此方式脅迫乙○○交付現金
    新臺幣（下同）三萬元予己○○，而行無義務之事。嗣因乙○○報警處理，始循線查悉上情。
二、案經臺北市政府警察局文山第二分局報告臺北地檢署檢察官
    偵查起訴。
    理  由
壹、程序部分－證據能力之認定：
    按被告以外之人於審判外之言詞或書面陳述，除法律有規定
    者外，不得作為證據；又被告以外之人於審判外之陳述，雖
    不符合同法第一百五十九條之一至第一百五十九條之四之規
    定，但經當事人於審判程序同意作為證據，法院審酌該言詞
    陳述或書面陳述作成時之情況，認為適當者，亦得為證據；
    又當事人、代理人或辯護人於法院調查證據時，知有第一百
    五十九條第一項不得為證據之情形，而未於言詞辯論終結前
    聲明異議者，視為有前項之同意，刑事訴訟法第一百五十九
    條第一項及第一百五十九條之五分別定有明文。查本判決下
    列所引用之各項證據方法之證據能力，被告己○○及公訴人
    於本院準備程序及審判期日中均未予爭執，且迄至言詞辯論
    終結前亦未再聲明異議（本院九十九年七月十五日審判筆錄
    參照），本院審酌該等言詞陳述及書面陳述作成時之情況，
    並無不宜作為證據之情事，依刑事訴訟法第一百五十九條之
    五之規定，自得作為證據，合先敘明。
貳、有罪部分：
一、證據之認定：
  (一)被告之辯解：
    被告己○○於本院審理時，對於上揭事實欄所載之客觀事實
    均不爭執，惟矢口否認有何妨害自由之犯行，辯稱：當天確
    實有人說「你家裡的狀況我們都很清楚」、「你太太在哪裡
    工作、小孩在哪裡就學我們都很清楚」這些話，但這不是脅
    迫，而是因為關於本案的民事紛爭我們已經起訴，對這些情
    形我們確實已經調查過，發現他的公司根本是空殼公司，早
    就脫產了，至於「社會的事社會處理（臺語）」這只是口頭
    用語，當天是乙○○自己說他要在二月底還錢，我說他沒有
    信用、口說無憑，要求他開本票作為擔保，他就同意開立如
    附表所示之本票三紙，這三張本票的票面金額都是乙○○自
    己決定的。至於三萬元部分，是因為當時快過年了，我要求
    他多少先還一點錢，他說他帳戶內有三萬多元，我才叫丙○○跟著去看他是否真的去領錢。我們當天沒有限制乙○○的
    自由，他還是可以自由進出云云。
  (二)經查：
  1.證人即告訴人乙○○於本院九十九年七月十五日審理時證稱
    ：我是香銅公司負責人，九十七年間垂直公司顧問陳冠宇告
    訴我他們公司要找二點二吋的液晶顯示屏，我透過丁○○找
    到貨源後，就找垂直公司與賣方捷豹公司謝萬龍、王宜芸見
    面，談定交易價格及交貨日期，陳冠宇當場希望表示付款時
    能透過香銅公司轉匯。後來己○○在九十七年十月六日將貨
    款之半數即五百四十二萬六千九百七十元匯至香銅公司帳戶
    後，我當日即將貨款轉匯至捷豹公司，但捷豹公司始終未出
    貨，亦未退款，所以我在九十七年十一月二十六日左右寫了
    協議書，並把捷豹公司資料給己○○，請他自行與捷豹公司
    聯繫後續事宜。九十八年一月二十三日，己○○之朋友戊○○打電話約我於隔日早上到他經營的秉鋐公司相見。我在九
    十八年一月二十四日九時我開車載我太太、女兒準時到秉鋐
    公司，他們在車上等我，我獨自一人進入秉鋐公司與戊○○
    戊○○見面，但談不到十分鐘，陸續出現三個我不認識的男
    子，其中一位自稱是「文先生」的男子拉了一張板凳坐我左
    邊，另一人坐我後面，另一人則站在秉鋐公司前方小吃店之
    烹飪工作檯後，我看氣氛不是很好，就向戊○○表示想離開
    ，但他說還有事要談，要我等一下，接著他們開始追問我何
    時要把五百四十二萬六千九百七十元歸還己○○，我們就不
    斷討論這筆貨款的事。過了一個小時左右，己○○帶著丙○○進來，己○○坐到戊○○旁邊，要求我擬定還款計畫，但
    我認為這不關我的事，所以我堅持不退款，並跟他說我有向
    王宜芸催討過，大略知道王宜芸擬定的還款時間，還表示我
    可以打電話給謝萬龍前來解決，但「文先生」說這件事情我
    們解決即可，要我不要打電話，並拿出空白本票，要我照我
    所說王宜芸預計還款的時間、金額開立本票，我明確表示我
    不願意開本票，因為這不是我的責任，但這時坐我後面的人
    對我說「你家裡的狀況我們都很清楚」，站在烹飪工作檯後
    方之人則以臺語對我說「社會的事社會處理」，另外還有人
    說「你太太在哪裡工作、小孩在哪裡就學我們都很清楚」等
    語，我覺得受到了脅迫，在這種情況下怎能不屈服，所以我
    就依他們的要求，以香銅公司名義開立如附表所示之三張本
    票，開完本票後，己○○就對我說終於簽了。這整個過程中
    我沒有向我太太、小孩求救，因為他們有人說「前面後面看
    著點」等語，我不敢輕舉妄動。後來他們又要我多少先還一
    點錢，我表示我帳戶只剩三萬元，他們要我去提領出來，丙○○及「文先生」就陪我到轉角路口的便利商店領三萬元給
    己○○等語明確（本院當日審判筆錄參照）。而被告己○○
    於本院詢問其對證人上揭證言有何意見時，亦稱：當天情形
    確如證人所述（本院當日審判筆錄參照），核與證人丙○○
    於本院同日審理時證稱：我是垂直公司的客服部經理，九十
    八年一月二十三日，戊○○跟己○○說隔天可能可以聯絡上
    乙○○，己○○就要我和甲○○隔天陪他一起從竹北到臺北
    跟乙○○談垂直公司跟乙○○間的買賣糾紛。我們到秉鋐公
    司時，戊○○及乙○○已經在裡面，現場還有一、二位戊○○的朋友，己○○、戊○○、乙○○及那一、二個人就在秉
    鋐公司前面的小吃店裡談，我跟甲○○則進入秉鋐公司辦公
    室內，聽不清楚他們談論的過程。後來我有看到乙○○簽了
    一些文件，但我不確定文件內容，之後乙○○要去便利商店
    領錢時，己○○要求我跟乙○○去看一下，確認他是不是要
    跑掉，所以我跟著乙○○去附近轉角的便利商店領錢等語相
    符（本院當日審判筆錄參照），並有如附表所示之本票三紙
    附於偵卷第一○○頁之證物袋內可佐，堪認當日該二名真實
    姓名、年籍不詳之成年男子確曾分別向乙○○恫以：「你家
    裡的狀況我們都很清楚」、「你太太在哪裡工作、小孩在哪
    裡就學我們都很清楚」、「社會的事社會處理（臺語）」等
    語，乙○○遭此脅迫，始會開立如附表所示之本票三紙，並
    在丙○○之監督下，前往操作附近便利商店所設之自動櫃員
    機，提領三萬元予己○○無訛。
  2.被告雖以上詞置辯，惟查：
  (1)按「刑法第三百零二條第一項及第三百零四條第一項之罪，
    其所保護之法益均為被害人之自由，而私行拘禁，及不外以
    強暴、脅迫為手段，其罪質本屬相同，惟第三百零二條第一
    項之法定刑，既較第三百零四條第一項為重，則以私行拘禁
    之方法妨害人自由，縱其目的在使人行無義務之事，或妨害
    人行使權利，仍應逕依第三百零二條第一項論罪，並無適用
    第三百零四條第一項之餘地。」，此有最高法院二十九年上
    字第三七五七號判例意旨可資參照，是本件強制罪之構成，
    本不以告訴人之行動自由遭剝奪為必要，否則即已屬刑法第
    三百零二條規範之範疇。被告一再爭辯於此，顯係對於刑法
    第三百零四條之構成要件有所誤會。
  (2)再按，「刑法第三百零四條之強暴、脅迫，祇以所用之強脅
    手段足以妨害他人行使權利，或足使他人行無義務之事為已
    足，並非以被害人之自由完全受其壓制為必要。」，此亦有
    最高法院二十八年上字第三六五○號判例意旨可資參照。查
    當日在場、與被告有犯意聯絡之真實姓名、年籍不詳之成年
    男子對告訴人乙○○口出「你家裡的狀況我們都很清楚」、
    「你太太在哪裡工作、小孩在哪裡就學我們都很清楚」、「
    社會的事社會處理（臺語）」等語，依其語句文意及社會一
    般觀念理解，其意已超出單純表示追討債權之意，同時表明
    為達此目的，將採取對告訴人之妻、女不利等手段，並妨害
    其公司經營之意。而由證人即告訴人之證述及被告之供述，
    均稱告訴人自發生貨款糾紛後，本堅決不願承擔此筆債務，
    惟當日經被告等人恫以上詞後，其態度始出現大幅轉折，而
    不再抗拒，當場開立如附表所示之本票三紙，並提領、交付
    三萬元，均可佐證告訴人確係因憂心被告等日後舉動將影響
    其妻、女之工作、就學作息，及其公司之營運，甚至波及人
    身安全，因此備感威脅，始順從渠等之要求無訛。是被告所
    辯其等所稱上詞均不構成脅迫云云，亦無足採。
  (三)綜上所述，本件事證明確，被告之犯行堪以認定，應予依法
    論科。
二、論罪科刑之法律適用：
  (一)核被告己○○所為，係犯刑法第三百零四條第一項之以脅迫
    使人行無義務之事罪。被告以脅迫方式使告訴人乙○○簽立
    如附表所示之本票三紙及交付三萬元之行為，在時間及空間
    上均具有密切之關連性，且係侵害同一法益，無非係欲達同
    一目的之接續動作，均係本於單一犯意接續進行，應為接續
    犯而屬單純一罪（最高法院八十六年臺上字三二九五號判例
    意旨參照）。
  (二)被告與戊○○、丙○○、真實姓名、年籍不詳、自稱「文先
    生」之成年男子及其餘二名真實姓名、年籍不詳、之成年男
    子間，就上開犯行，均有犯意聯絡與行為分擔，均應論以共
    同正犯。至公訴人雖認被告與甲○○間亦應論以共同正犯，
    惟查，證人乙○○、丙○○於本院九十九年七月十五日審理
    時，自始均未證稱甲○○曾對其為任何不法行為，乙○○更
    於本院同日依刑事訴訟法第二百七十一條第二項規定請其陳
    述意見時，明確表示伊未見過甲○○等情（本院當日審判筆
    錄參照），是此部分尚無證據證明被告與甲○○間確有犯意
    聯絡與行為分擔，公訴意旨尚有誤會，併此敘明。
  (三)公訴意旨雖漏未敘及被告以脅迫方式使乙○○交付三萬元之
    犯行，惟因此部分與上開事實一所載之部分有接續犯之單純
    一罪關係，本院自應併予審究。
  (四)爰審酌被告己○○遇債務糾紛，竟不思循法律途徑主張，反
    與他人共同以脅迫方式迫使告訴人乙○○在帳款爭議未明前
    簽立本票及交付三萬元，而行無義務之事，實應予以非難，
    又犯後迄今仍一再表示此舉係屬正當，絲毫未見悔意，實難
    認其有悔悟之心，惟考量其本無前科，素行良好，此有臺灣
    高等法院被告前案紀錄表一份在卷可稽，及其犯罪動機、手
    段、目的、生活狀況、智識程度等一切情狀，量處如主文所
    示之刑，並諭知易科罰金之折算標準。
  (四)扣案如附表所示之本票三紙，業經被告移轉予羅明文，業據
    被告於九十年十月二十三日偵訊時供述明確（偵卷第八四頁
    參照），核與證人羅明文之證述情節相符（偵卷第九二頁參
    照），故已非被告所有，自不得宣告沒收，併此敘明。
參、不另為無罪之諭知：
一、公訴意旨略以：被告己○○與戊○○、丙○○、甲○○（均
    由臺北地檢署檢察官以九十九年度偵字八○一九號另案偵辦
    中）及另一名真實姓名、年籍不詳、綽號「阿都」之成年男
    子，共同基於以脅迫使人行無義務之事之犯意聯絡，於九十
    八年一月二十四日十時許，在秉鋐公司內，以「你家裡的狀
    況、公司的狀況我們都很清楚」、「社會的事社會處理（臺
    語）」等語脅迫告訴人乙○○簽發如附表所示之本票三紙後
    ，復要求乙○○撥打電話聯繫友人即被害人丁○○到場，並
    在如附表所示之本票三紙上簽名背書作為擔保，使丁○○行
    無義務之事。因認被告己○○此部分亦涉犯刑法第三百零四
    條之以脅迫使人行無義務之事罪嫌等語。
二、按犯罪事實應依證據認定之，無證據不得認定犯罪事實。又
    不能證明被告犯罪者，應諭知無罪之判決，刑事訴訟法第一
    百五十四條第二項、第三百零一條第一項分別定有明文。再
    按，事實之認定，應憑證據，如未能發現相當證據，或證據
    不足以證明，自不能以推測或擬制之方法，為裁判基礎；且
    認定不利於被告之事實須依積極證據，苟積極證據不足為不
    利於被告事實之認定時，即應為有利於被告之認定；另認定
    犯罪事實所憑之證據，雖不以直接證據為限，間接證據亦包
    括在內，然無論直接證據或間接證據，其為訴訟上之證明，
    須於通常一般之人均不致有所懷疑，而得確信其為真實之程
    度者，始得據之為有罪之認定，倘其證明尚未達到此一程度
    ，而有合理之懷疑存在，無從使事實審法院得有罪之確信時
    ，即應由法院為諭知被告無罪之判決（最高法院四十年臺上
    字第八六號、三十年上字第八一六號、七十六年臺上字第四
    九八六號判例參照）。
三、公訴人認被告此部分行為，亦涉犯刑法第三百零四條之以脅
    迫使人行無義務之事罪嫌，無非以被告己○○之供述、告訴
    人乙○○之指訴、證人丁○○、戊○○、丙○○、甲○○之
    證述及扣案如附表所示之本票三紙等件（偵卷第四頁至第十
    二頁、第二五頁至第三七頁、第四五頁至第四七頁、第五一
    頁至第五九頁、第六五頁至第六七頁、第八十頁、第八一頁
    、第八四頁、第八五頁、第八七頁、第八八頁、第九二頁至
    第九四頁、第一○○頁參照）資為論據。
四、被告己○○堅決否認有何以脅迫方式使丁○○行無義務之事
    之犯行，辯稱：當天是乙○○自己說要找丁○○作保人，就
    打電話聯繫丁○○到場，並求丁○○在如附表所示之本票三
    紙上背書，我沒有不讓丁○○走，他大可不作擔保就走等語
    。
五、經查：
  (一)證人即告訴人乙○○於本院九十九年七月十五日審理時證稱
    ：九十八年一月二十四日我在秉鋐公司因被告等之脅迫而開
    立如附表所示之本票三紙後，被告等人要我找個背書的人，
    我問他們說我找丁○○好不好，他們答應了，我就打電話請
    丁○○過來，跟他說我這邊有事情，被告也在這裡，請他來
    解決。我在電話中沒有具體說我被人怎麼樣，也沒跟他提本
    票的事，他到場後，我就跟他說這件事他最清楚，賣方都是
    他介紹的，他也有責任，要求他在本票後面背書，最後丁○○不得不簽，簽完名就離開了等語明確（本院當日審判筆錄
    參照）。
  (二)證人丁○○經本院於九十九年四月十五日、同年七月十五日
    合法傳喚、拘提均未到庭。其於九十八年五月八日偵訊時結
    證稱：九十八年一月二十四日是乙○○打電話給我，說被告
    對買賣有疑問，叫我過去秉鋐公司說明，我在十時許到，到
    時覺得很奇怪，因為他們之前已經處理過本件糾紛，應該沒
    必要再由我說明，被告也不是想聽我說明，所以當場都是乙○○在講，這時我才發現乙○○是要我去作擔保人。秉鋐公
    司的前面是個小吃店，後面有一個辦公室，我有主動跟乙○○進去辦公室私下談，乙○○在辦公室裡敗託我幫他擔保，
    我跟他說這件事不是他能掌握的，但他一直拜託我，後來被
    告的朋友有進來辦公室問我們談得如何，我說我可以當見證
    人，他們不同意，乙○○又拜託我，我感覺不簽會出不去，
    所以我就在如附表所示之本票上背書，之後我們就離開了等
    語（偵卷第五一頁至第五三頁參照）。
  (三)對照上揭二位證人之證詞，可知九十八年一月二十四日丁○○抵達秉鋐公司後，均係由乙○○向其請託、遊說，被告及
    戊○○、丙○○等人均未與丁○○交談，更遑論脅迫丁○○
    於如附表所示之本票上背書，顯見丁○○應係基於其與乙○○間之情誼，始於如附表所示之本票三紙上背書，被告既無
    脅迫行為，則自難命其就此部分承擔刑法第三百零四條第一
    項之罪責。此外，復均查無其他積極證據足認被告有公訴人
    所指之上揭犯行，本應為無罪之諭知，惟公訴人認此部分行
    為與上揭論罪科刑部分，係接續犯之實質上一罪關係，爰不
    另為無罪之諭知，附此敘明。
據上論斷，應依刑事訴訟法第二百九十九條第一項前段，刑法第
二十八條、第三百零四條第一項、第四十一條第一項前段，刑法
施行法第一條之一，判決如主文。
本案經檢察官謝憲杰到庭執行職務。
中    華    民    國    99    年    7     月    29    日
                  刑事第九庭審判長法  官  林怡秀
                                  法  官  劉素如
                                  法  官  張詩芸
以上正本證明與原本無異。
如不服本判決應於收受送達後10日內向本院提出上訴書狀，並應
敘述具體理由；其未敘述上訴理由者，應於上訴期間屆滿後20日
內向本院補提理由書（均須按他造當事人之人數附繕）「切勿逕
送上級法院」。
                                  書記官  顏淑華
中    華    民    國    99    年    7     月    29    日
附錄本案論罪科刑法條全文
中華民國刑法第三百零四條
（強制罪）
以強暴、脅迫使人行無義務之事或妨害人行使權利者，處三年以
下有期徒刑、拘役或三百元以下罰金。
前項之未遂犯罰之。
附表
┌──┬────┬───┬───┬──────┬────┬────┐
│編號│票號    │發票日│到期日│ 票面金額   │發票人  │背書人  │
│    │        │      │      │（新臺幣）  │        │        │
├──┼────┼───┼───┼──────┼────┼────┤
│ 一 │CH481131│未記載│未記載│ 2,000,000元│香銅公司│丁○○  │
│    │        │      │      │            │        │        │
│    │        │      │      │            │        │        │
├──┼────┼───┼───┼──────┼────┼────┤
│ 二 │CH481132│未記載│未記載│ 2,000,000元│香銅公司│丁○○  │
├──┼────┼───┼───┼──────┼────┼────┤
│ 三 │CH481133│未記載│未記載│ 1,426,980元│香銅公司│丁○○  │
└──┴────┴───┴───┴──────┴────┴────┘

司法院資訊處製作；財團法人民間司法改革基金會備份。
